【裁判字號】    96,訴,932
【裁判日期】    990302
【裁判案由】    偽造文書等
【裁判全文】
臺灣臺南地方法院刑事判決               96年度訴字第932號
公  訴  人  臺灣台南地方法院檢察署檢察官
被      告  乙○○
            己○○
            甲○○
上  二  人
指定辯護人  庚○○律師
上列被告因偽造文書等案件，經檢察官提起公訴（95年度偵字第
15859號、第3832號、96年度偵字第8219號），本院判決如下：
    主  文
甲○○犯幫助連續共同詐欺取財罪，處有期徒刑貳月，減為有期
徒刑壹月，如易科罰金，均以銀元參佰元即新臺幣玖佰元折算壹
日，緩刑貳年。
己○○、乙○○均無罪。
    事  實
一、甲○○為瘖啞人，其預見國民身分證係個人身分之表徵，一
    般人收購他人身分證影本辦理信用卡，可能與詐欺取財之犯
    罪密切相關，竟基於縱若有人持以犯詐欺取財罪亦不違反其
    本意之幫助詐欺犯意，於民國93年12月23日前之某日，以新
    臺幣（下同）4000元之價格，將其所有之國民身分證交付予
    辛○○（業經本院於98年12月23日判決其犯共同連續詐欺罪
    ，處有期徒刑8月，減為有期徒刑4月，如易科罰金，以銀元
    300元即新臺幣900元折算壹日），嗣辛○○所屬之集團成員
    取得甲○○之國民身分證後，遂於如附表一所示之時間，檢
    附如附表一所示之文件，分別向中國信託商業銀行股份有限
    公司（下稱中國信託銀行）、台灣新光商業銀行股份有限公
    司（下稱新光銀行）申辦如附表一所示之信用卡或現金卡，
    使上開銀行人員陷於錯誤，准予核發信用卡或現金卡供甲○○使用，惟上開信用卡或現金卡嗣後均未寄達予甲○○，而
    係由辛○○所屬之集團成員取得，足生損害於該等銀行對核
    發信用卡或現金卡管理之正確性。
二、案經內政部警政署刑事警察局及台南市警察局第二分局報告
    台灣台南地方法院檢察署檢察官偵查起訴。
    理  由
壹、程序方面：
  一被告己○○、甲○○均係瘖啞人，為保障其二人訴訟上之權
    利，本院特委請就手語翻譯具有相當程度經驗之癸○○女士
    、丙○○先生於依法具結後為通譯。其二人之學、經歷及手
    語翻譯能力，據其二人告稱如下。癸○○女士稱：「我在啟
    聰學校擔任老師24年，退休以後12年來就在台南聽障體育協
    會擔任總幹事，我跟在座的徐先生是這個協會的創辦人，所
    以我接觸的都是聾啞人較多，我的手語翻譯程度如果一百分
    是滿分的話，我大約得九十分，舉凡法院、地檢署、警察局
    都會找我去擔任手語翻譯，但因為被告甲○○沒有讀書，所
    以不認識字，他看不懂我的手語，我的手語是文字手語及自
    然手語，他只看得懂自然手勢，看不懂文字手語及自然手語
    ，自然手勢還差自然手語一大段，主要是被告甲○○看不懂
    我的手語，但是甲○○的手語我還看得懂一些；被告己○○
    只得懂我的手語一半，但是我可以但得懂被告手語約八成，
    可能還需要請通譯丙○○一起幫忙。」；丙○○先生稱：「
    我是台南啟聰學校畢業的，畢業後在鶯歌陶瓷工作15年，回
    來台南以後也在做陶瓷代工，我現在是在台南聽障體育協會
    工作。我懂得自然手語，現在學校是教文字手語，但兩種手
    語我都會。如果一百分是滿分，兩種手語我懂得的程度約得
    九十九分。」。
  二本於上揭旨意，特於審理程序中注意及之，諸如：
    (一)「（對於檢察官起訴犯罪事實，有何意見?）被告己○○
      答（我承認犯罪）、被告甲○○答（我承認犯罪）、辯護
      人稱（兩位被告比較嚴謹的說法，應該是兩位都有交付身
      分證及換取代價的行為。對於實際上申請信用卡及刷卡二
      部分的犯罪行為，兩位被告主張並不知悉，也未參與。依
      照二位被告的陳述，在本案至多僅成立詐欺罪的幫助犯，
      這部分請庭上審酌」、「（辯護人你以上所言，是否之前
      與二位被告所溝通內容? 兩位被告瞭解你上開所表達的內
      容嗎?）依照上開討論的過程，二位被告應該曉得，他們
      所涉及行為的內容為何及其中可能涉及不法犯行，辯護人
      就本案的起訴事實也曾經詳細詢問二位被告，二位被告回
      答的內容就詳如辯護人所呈之刑事準備書狀二所載」、「
      （你們二位被告瞭解剛剛辯護人上開所為你們表達的意思
      嗎?）被告己○○答（知道）、被告甲○○答（知道）」
      。
    (二)以下開始調查證據資料：
      「〔對聯邦銀行、國泰世華銀行、寶華銀行、新光銀行申
      請書、被告己○○身分證影本、穠興實業有限公司93、94
      年度扣繳憑單影本、聯邦銀行持卡人遭盜刷明細、新光銀
      行信用卡中心交易明細，有何意見?（提示並告以要旨）
      〕被告己○○答（信用卡申請書都沒有我的簽名、蓋章或
      書寫內容。附表所附之其中一張身分證影本及上面之照片
      是我本人的沒有錯（標示第8頁並簽名）」、「審判長請
      被告己○○在附表第8頁簽自己的名字，橫式、直式各三
      次；書寫自己最後學歷一次（我的學歷就是在香港讀到小
      學四年級），審判長提示予檢察官及辯護人後諭知附卷」
      ；「〔對中國信託銀行、新光銀行申請書、被告甲○○身
      分證影本、寶家利工業股份有限公司93年12月薪資單影本
      、寶家利工業股份有限公司93 年度扣繳憑單影本、中國
      信託商業銀行歷史交易明細查詢報表、新光銀行信用卡中
      心交易明細表，有何意見?（提示H3卷P219、274、326、3
      27、553、554；Dl-1卷P317、318並告以要旨）〕被告甲○○答（H3卷219頁上有甲○○之簽名是我簽的;274頁簽
      名、蓋章都不是我的，內容也不是我寫的;326頁身分證上
      之照片不是我的;327頁薪資單影本不是我的，我也沒有在
      寶家利公司上班領薪水;H3卷553頁即D1-1卷317頁，只有
      申請人簽名欄上面圈起來的簽名是我寫的，中文姓名處的
      甲○○，不是我寫的，其他書寫內容也不是我寫的，身分
      證上的照片也不是我的;H3卷554頁即D1-1卷318頁，寶家
      利工業股份有限公司扣繳憑單影本，我沒有去那邊工作，
      所以這也不是我的」、「審判長請被告甲○○在空白紙簽
      自己的名字，橫式、直式各三次;書寫自己最後學歷一次
      （我的學歷是以前台南聾啞學校國小一年級，二年級就退
      學了），審判長提示予檢察官及辯護人後諭知附卷。」。
  三公訴人所提出之證據資料、方法，及本院依職權調查之被告
    魏清芳之郵寄資料，業經本院於99年2月2日公開審理之始，
    經合議庭評議後當庭宣示具有證據能力並載明於審判筆錄〔
    見院卷96年度訴字第932號卷(八)之一頁189、196〕。
貳、實體方面：
  一有罪部分：
    (一)訊據被告甲○○固不否認伊曾以4000元之價格，將其所有
      之國民身分證交付予共同被告辛○○，惟辯稱：伊不知共
      同被告辛○○收取伊所有之身分證之目的為何，共同被告
      辛○○於三天後將身分證交還予伊，如附表一所示之信用
      卡、現金卡申請書上之簽名均非伊所簽名，且如附表一所
      示之薪資單、扣繳憑單影本都不是伊的，伊也沒有在寶家
      利工業股份有限公司（下稱寶家利公司）工作過；辯護人
      則辯護稱：
      1.被告甲○○為瘖啞人士，教育程度皆在國小以下，識字
        能力甚差，無法理解卷附銀行信用卡申請文件、各類所
        得扣繳暨免扣繳憑單、薪資單文字之意義，且被告甲○○尚不知信用卡係何物，且被告甲○○亦不知共同被告
        辛○○收取伊身分證之目的為何，是被告甲○○僅認知
        係以身分證與共同被告辛○○交換現金；
      2.被告甲○○若知悉得以身分證申請信用卡之方式，從事
        詐騙行為，被告甲○○大可自行申請，再消費刷卡取得
        不法利益，如此，所得財物遠超過共同被告辛○○給付
        之現款金額，是本案應係取得被告甲○○身分證之人，
        利用被告甲○○瘖啞、不識字之弱點，再透過共同被告
        辛○○以金錢利誘經濟狀況不佳之被告甲○○，而與之
        交換身分證；
      3.被告甲○○未曾見過起訴書所載之寶家利公司之各類所
        得扣繳暨免扣繳憑單、薪資單等文件，亦未持該等文件
        申請信用卡，是難認被告甲○○有行使偽造私文書以申
        請信用卡之犯意聯絡；
      4.以被告甲○○之名義所申請之信用卡及消費帳單，均寄
        至台南市○區○○路某處，顯然該等不明人士不欲使被
        告甲○○發現前開物品，是被告甲○○主張不知後續刷
        卡消費等情，應屬合理；
      5.被告甲○○就本案中不明之人以刷卡消費之方式取得財
        物等犯罪事實，未與他人有詐欺之犯意聯絡，設若被告
        甲○○就上開犯罪事實有犯意聯絡，則依常情，申請信
        用卡時，應會以被告甲○○之實際住處作為信用卡、帳
        單等物品送達處所，無須防範被告甲○○，另設送達處
        所；
      6.綜上，被告甲○○應不成立起訴書所認之詐欺罪、行使
        偽造私文書之共同正犯，至多僅成立詐欺罪之幫助犯云
        云。
    (二)經查：
      1.被告甲○○曾以4000元之代價，將其所有之國民身分證
        交付予共同被告辛○○，嗣共同被告辛○○所屬之集團
        成員取得被告甲○○之身分證後，遂於如附表一所示之
        時間，檢附如附表一所示之文件，分別向如附表一所示
        之銀行申請信用卡、現金卡等情，業經被告甲○○供述
        在卷，並有如附表一所示之文件在卷可資佐證，是此部
        分之事實堪以認定。
      2.又被告甲○○於本院審理時供稱：「〔（為什麼辛○○
        要拿4000元給你？）指定辯護人庚○○律師當庭拿出現
        金1000元當輔助工具〕我只有看到錢」、「（你是否只
        看到錢，就隨便讓辛○○拿身分證去做壞事？）是」、
        「〔審判長問通譯癸○○女士（這個問題被告甲○○瞭
        解嗎？『違法』、『做壞事』之手語翻譯有無區別?被
        告能瞭解嗎?）瞭解，這二句話在手語翻譯是一樣」、
        「（是交一份證件給辛○○拿4000元？）拿一次就給40
        00元」、「（簽名是否可以拿錢？）全部只有拿過一次
        ，4000元」、「（因你想要拿4000元，所以就把身分證
        交給辛○○去做壞事嗎？）是」等語〔見院卷96年度訴
        字第932號卷(八)之一頁202至203〕。依被告甲○○上開
        供述可知，其將國民身分證交付予共同被告辛○○時，
        已有預見其國民身分證可能遭他人利用作為財產犯罪之
        用，竟仍交付之，顯然具有該身分證縱被用以從事詐欺
        犯罪亦不違反其本意之不確定故意，是雖卷內事證並無
        積極證據證明其知悉實施詐欺者將如何犯罪，而無法於
        本件認定其有實施詐欺犯行之共同正犯之犯意聯絡，然
        其有幫助他人犯詐欺取財罪之不確定故意甚明。
      3.綜上所述，被告甲○○上開幫助詐欺取財之犯行，事證
        明確，應依法論科。
    (三)論罪科刑：
      1.查被告甲○○行為後，刑法業於94年2月2日修正公布，
        95年7月1日起施行，茲就與本案有關部分之條文新舊法
        比較結果敘述如下：
        (1)關於刑法第30條幫助犯之規定，僅形式上修正法律用
          語使之較為明確，並未因法律修正而使沒收範圍有實
          質之變更，即無適用上開規定為比較之餘地，自應依
          一般法律適用之原則，適用修正後之刑法30條之規定
          。
        (2)關於刑法第28條共同正犯之規定：按修正前刑法第28
          條規定：「二人以上共同實施犯罪之行為者，皆為正
          犯」，而修正後刑法同條規定：「二人以上共同實行
          犯罪之行為者，皆為正犯」。查本條之修正理由係為
          釐清陰謀共同正犯、預備共同正犯、共謀共同正犯是
          否合乎本條規定之正犯要件。是於被告並非陰謀、預
          備犯罪，而係共同實行犯罪行為之情形，修正後之規
          定對被告而言並非較為有利，自應依刑法第2條第1項
          前段，適用修正施行前刑法第28條規定論擬。
        (3)關於刑法第56條連續犯之規定：查被告行為後，刑法
          第56條連續犯之規定業於94年2月2日修正公布刪除，
          並於95年7月1日施行。是於修正後刑法修正施行後，
          被告之數犯罪行為，即須分論併罰。此刪除雖非犯罪
          構成要件之變更，但顯已影響行為人刑罰之法律效果
          ，自屬法律有變更，依修正後刑法第2條第1項規定，
          比較新、舊法結果，仍以適用行為時法律即舊法論以
          連續犯有利於被告。是應依刑法第2條第1項前段，適
          用修正施行前刑法第56條連續犯之規定，論以一罪。
        (4)有關易科罰金折算標準部分：按修正前刑法第41條第
          1項前段規定：「犯最重本刑為5年以下有期徒刑之刑
          之罪，而受6個月以下有期徒刑或拘役之宣告，因身
          體、教育、職業、家庭之關係或其他正當理由，執行
          顯有困難者，得以1元以上3元以下折算1日，易科罰
          金」。而刑法修正施行前之易科罰金折算標準，廢止
          前罰金罰鍰提高標準條例第2條前段規定（95年5月17
          日修正刪除，95年7月1日施行），就其原定數額提高
          為100倍折算1日，則刑法修正施行前易科罰金折算標
          準，應以銀元300元即新臺幣900元折算1日；而修正
          後刑法第41條第1項前段規定：「犯最重本刑為5年以
          下有期徒刑以下之罪，而受6個月以下有期徒刑或拘
          役之宣告者，得以新臺幣1千元、2千元或3千元折算1
          日，易科罰金」。綜合比較新舊法易科罰金之折算標
          準，以修正前之規定，較有利於被告，應依刑法第2
          條第1項前段之規定，適用修正前刑法第41條第1項前
          段規定，諭知如易科罰金之折算標準。
        (5)關於罰金刑貨幣單位之變動部分：被告行為後，刑法
          施行法增訂第1條之1，於95年6月14日公布，並於同
          年7月1日施行；該條規定：「中華民國94年1月7日刑
          法修正施行後，刑法分則編所定罰金之貨幣單位為新
          臺幣。94年1月7日刑法修正時，刑法分則編未修正之
          條文定有罰金者，自94年1月7日刑法修正施行後，就
          其所定數額提高為30倍。但72年6月26日至94年1月7
          日新增或修正之條文，就其所定數額提高為3倍」。
          考其立法理由，係為因應94年2月2日修正公布、95年
          7月1日施行之刑法施行後，依刑法總則第33條第5款
          規定，罰金貨幣單位已改為新臺幣，是以分則編各罪
          所定罰金之貨幣單位，自應配合上開規定修正，為使
          罰金數額趨於一致，避免衍生新舊法比較適用問題，
          以緩和實務適用法律之衝擊，於不變動罰金數額之前
          提下，而為制定（前揭條文立法意旨參照），換言之
          ，刑法施行法第1條之1係在替代罰金罰鍰提高標準條
          例部分條文，與適用罰金罰鍰提高標準條例之結果相
          同，對於被告而言並不發生有利或不利之問題，僅係
          將貨幣單位由銀元改為新臺幣，並非法律變更刑度之
          條文，當無須就新舊法比較適用。
        (6)關於刑法第74條緩刑部分：現行修正施行之刑法第74
          條，雖就得宣告緩刑之範圍、附條件之負擔及效力均
          有所修正，與舊法不同，但依最高法院95年第8次刑
          庭會議結論，緩刑之宣告應適用新法之規定，自應適
          用修正後新法之規定。
      2.被告甲○○之論罪情形如下：
        (1)按刑法上之幫助犯，係對於犯罪與正犯有共同之認識
          ，而以幫助之意思，對於正犯資以助力，而未參與實
          施犯罪之行為者而言（最高法院75年度台上字第1509
          號、88年度台上字第1270號判決亦同此意旨）。是以
          ，如未參與實施犯罪構成要件之行為，且係出於幫助
          之意思提供助力，即屬幫助犯，而非共同正犯。被告
          甲○○提供其國民身分證予人使用之行為，並不能逕
          與向銀行詐欺取得信用卡、現金卡之行為等視，且亦
          無證據證明被告甲○○有參與詐欺取財犯行之構成要
          件行為，則其僅係對於他人向銀行詐欺取得信用卡、
          現金卡遂行共同詐欺取財之犯行資以助力，核被告李
          木海所為係犯刑法第30條第1項、第339第1項之幫助
          共同詐欺取財罪，並依刑法第30條第2項之規定，按
          正犯之刑減輕之。公訴意旨認被告甲○○係涉犯刑法
          第339條第1項詐欺取財罪嫌，揆諸上開說明，即有未
          合，惟因二者基本事實同一，本院依法自得逕予審理
          而無庸變更起訴法條。又共同被告辛○○與其所屬之
          集團成員間多次詐欺取財行為，時間緊接，手法相同
          ，觸犯構成要件同一之罪名，顯係基於概括犯意反覆
          為之，為連續犯。再被告甲○○僅係本於一幫助之犯
          意，而為一幫助之交付行為，是雖共同被告辛○○與
          其所屬之集團成員連續為三次之詐騙行為，惟其仍僅
          成立一幫助連續共同詐欺取財罪。
        (2)至於公訴意旨另以：
          被告甲○○意圖為自己不法之所有，明知其在93年
            間，並未在寶家利公司任職，然卻於不詳之時、地
            ，填具如附表一不實之申請書，並由不詳姓名之人
            提出如附表一所示之文件，分別向如附表一所示之
            銀行申請如附表一所示之信用卡、現金卡，致使上
            開銀行人員均陷於錯誤，而准予核發信用卡、現金
            卡供其使用，足生損害於上開銀行對核發信用卡、
            現金卡管理之正確性，因認被告甲○○此部分所為
            涉犯刑法第216條、第210條之共同行使偽造私文書
            罪嫌。
          惟查，公訴人認被告甲○○就上開部分有共同行
            使偽造私文書之犯行，乃以如附表一所示之文件在
            卷可資佐證，然前開資料至多僅能證明共同被告劉
            宗林所屬集團成員有以被告甲○○之名義，持前開
            資料向銀行申請信用卡、現金卡，嗣後有准予核發
            信用卡、現金卡之事實，尚不能證明上開以偽造之
            文件申請信用卡之行為即係被告甲○○所為，乃至
            被告甲○○有無行使偽造私文書之故意及與共同被
            告辛○○所屬集團成員間具有共同行使偽造私文書
            之犯意聯絡；再依被告甲○○上開於本院審理中所
            為之供述可知，被告甲○○將其國民身分證交付予
            共同被告辛○○時，伊僅知悉他人欲持以做壞事，
            惟尚不足證明被告甲○○知悉他人係以偽造之文件
            向銀行申請信用卡、現金卡等情，是被告甲○○有
            無行使偽造私文書之故意，乃至與共同被告辛○○
            所屬集團成員間具有共同行使偽造私文書之犯意聯
            絡，即存有合理之懷疑。是基於無罪推定原則，被
            告甲○○就此部分即不需為行使偽造私文書之罪刑
            負責。又本件公訴人並未提出其他證據以供本院審
            酌，並證明被告甲○○有其他行使偽造私文書之犯
            行，不能證明被告甲○○此部分之犯罪，又公訴人
            認被告甲○○就此部分所涉之刑法第216條、第210
            條行使偽造私文書之犯行部分，與被告甲○○前揭
            (1)部分所犯之幫助連續詐欺取財之犯行部分，有牽
            連犯之裁判上一罪關係，爰本院不另為無罪之諭知
            。
      3.又被告甲○○係瘖啞人，其於本院審理時均經由專業手
        語人士以手語翻譯之方式應訊，確屬瘖啞人無訛，爰依
        刑法第20條之規定，減輕其刑。
      4.爰審酌被告甲○○之犯罪動機、手段、所得、犯罪後之
        態度等一切情狀，量處如主文所示之刑，並諭知如易科
        罰金之折算標準，以資懲儆。
      5.又本件甲○○犯罪行為之時間，係在96年4月24日以前
        ，所犯罪名宣告刑在有期徒刑1年6月以下，合於中華民
        國九十六年罪犯減刑條例第2條第1項第3款之規定，應
        減其宣告刑二分之一，並就減得之刑諭知如易科罰金之
        折算標準。
      6.末查，被告甲○○前未曾因故意犯罪受有期徒刑以上刑
        之宣告，素行尚可，此有臺灣高等法院被告前案紀錄表
        1份在卷可查，本件應係一時失慮，誤觸刑章，諒其經
        此偵審程序，理當知所警惕，信無再犯之虞，本院因認
        前開所宣告之刑以暫不執行為適當，爰併予宣告緩刑2
        年，以啟自新。
      7.至於扣案如附表一所示之文件，均業已交付予銀行行員
        收受，已非被告甲○○或共同被告辛○○或其所屬之集
        團成員所有之物，亦非屬違禁物，是均不為沒收之諭知
        ，公訴意旨認均係被告所有並供渠等犯罪所用之物，爰
        聲請宣告沒收云云，顯係誤會。
  二無罪部分：
    (一)公訴意旨略以：
      1.被告己○○意圖為自己不法之所有，明知其並未曾在93
        年及94年間於儂興實業有限公司（下稱儂興公司）任職
        ，然卻於不詳時、地，填具不實之申請書，並由姓名年
        籍不詳之人提出如附表二所示之文件，分別向如附表二
        所示之銀行申辦如附表二所示之信用卡、現金卡，致使
        上開銀行人員均陷於錯誤，而准予核發信用卡、現金卡
        供其使用，足生損害於該等銀行對核發信用卡、現金卡
        管理之正確性，因認被告己○○涉犯刑法第216條、第
        210條之共同行使偽造私文書罪嫌及同法第339條第1項
        之共同詐欺取財罪嫌云云。
      2.被告乙○○明知其不符合申辦信用卡、現金卡之條件，
        竟意圖為自己不法之所有，提供不實之各類所得扣繳暨
        免扣繳憑單或薪資單，向不詳之銀行申辦信用卡、現金
        卡，使不詳之銀行人員陷於錯誤，准予核發信用卡或現
        金卡供被告乙○○使用，足生損害於該不詳銀行對核發
        信用卡或現金卡管理之正確性，被告乙○○並抽取2至3
        成之酬勞，牟取不法利益，因認被告乙○○涉犯刑法第
        216條、第210條之行使偽造私文書罪嫌及同法第339條
        第1項之詐欺取財罪嫌云云。
    (二)按犯罪事實應依證據認定之，無證據不得認定其犯罪事實
      ，又不能證明被告犯罪者，應諭知無罪之判決，刑事訴訟
      法第154條第2項、第301條第1項分別定有明文。另按告訴
      人之告訴，係以使被告受刑事訴追為目的，是其陳述是否
      與事實相符，仍應調查其他證據，以資審認，不得僅憑告
      訴人之指訴遽令被告入罪；且告訴人之指訴，須無瑕疵可
      指，且就其他方面調查，又與事實相符，始足採為認定犯
      罪事實之憑證（最高法院30年度上字第816號、52年度臺
      上字第1300號判例意旨參照）。再按，認定不利於被告之
      事實，須依積極證據，苟積極證據不足為不利於被告事實
      之認定時，即應為有利於被告之認定，更不必有何有利之
      證據；認定犯罪事實所憑之證據，雖不以直接證據為限，
      間接證據亦包括在內，然而無論直接或間接證據，其為訴
      訟上之證明，須於通常一般之人均不致有所懷疑，而得確
      信為真實之程度者，始得據為有罪之認定，倘其證明尚未
      達於此一程度，而有合理性懷疑存在時，即不得遽為被告
      犯罪之認定（最高法院76年台上字第4986號判例意旨亦可
      資參照）。
    (三)1.本件公訴人認被告己○○涉犯如上開(一)1.之共同行使偽
        造私文書罪嫌及共同詐欺取財罪嫌，無非係以如附表二
        所示之文件作為主要之依據。惟被告己○○堅詞否認有
        何涉犯上開犯行，辯稱：伊曾交付身分證予共同被告辛○○，因而收取共同被告辛○○所交付之現款三次，第
        一次一千元、第二次及第三次各五百元，共同被告辛○○表示要給伊吃飯用，伊不知共同被告辛○○拿伊身分
        證之目的為何，伊知道信用卡可刷卡消費，但不曾擁有
        或使用信用卡，伊曾與共同被告辛○○及另一名正常人
        前往銀行，該名正常人有填寫書面文件，伊則在其上用
        印，但不清楚該書面文件係何物等語；辯護人則辯護稱
        ：
        (1)被告己○○為瘖啞人士，教育程度皆在國小以下，識
          字能力甚差，無法理解卷附銀行信用卡申請文件、各
          類所得扣繳暨免扣繳憑單、薪資單文字之意義，且被
          告己○○亦不知共同被告辛○○收取伊身分證之目的
          為何；
        (2)被告己○○若知悉得以身分證申請信用卡之方式，從
          事詐騙行為，被告己○○大可自行申請，再消費刷卡
          取得不法利益，如此，所得財物遠超過共同被告劉宗
          林給付之現款金額，是本案應係取得被告己○○身分
          證之人，利用被告己○○瘖啞、不識字之弱點，再透
          過共同被告辛○○以金錢利誘經濟狀況不佳之被告葉
          永健，而與之交換身分證；
        (3)被告己○○未曾見過起訴書所載之儂興公司之各類所
          得扣繳暨免扣繳憑單、薪資單等文件，亦未持該等文
          件申請信用卡，是難認被告己○○有行使偽造私文書
          以申請信用卡之犯意聯絡；
        (4)以被告己○○之名義所申請之信用卡及消費帳單，均
          寄至台南市○區○○路某處，顯然該等不明人士不欲
          使被告己○○發現前開物品，是被告己○○主張不知
          後續刷卡消費等情，應屬合理；
        (5)被告己○○就本案中不明之人以刷卡消費之方式取得
          財物等犯罪事實，未與他人有詐欺之犯意聯絡，設若
          被告己○○就上開犯罪事實有犯意聯絡，則依常情，
          申請信用卡時，應會以被告被告己○○之實際住處作
          為信用卡、帳單等物品送達處所，無須防範被告葉永
          健，另設送達處所；
        (6)綜上，被告己○○應不成立起訴書所認之詐欺罪、行
          使偽造私文書之共同正犯，至多僅成立詐欺罪之幫助
          犯云云。
      2.本件公訴人認被告乙○○涉犯如上開(一)2.之共同行使偽
        造私文書罪嫌及共同詐欺取財罪嫌，無非係以起訴書證
        據並所犯法條欄編號第五十九所示之文件作為主要之依
        據。惟被告乙○○堅詞否認有何涉犯上開犯行，辯稱：
        伊不知共同被告丁○○、張國豐等人用不正當之方法，
        找人頭去銀行辦信用卡、現金卡，也沒有幫他們找人頭
        ，伊曾告訴共同被告壬○○說「伊要開店，要借錢」，
        當時阿華在場，阿華告訴伊說，阿豐有在辦卡，需要身
        分證與健保卡，伊就叫阿華幫伊拿去印，但因辦卡再向
        銀行借錢太慢了，所以伊想要用借現金的，不要辦卡，
        事後伊也沒有拿到卡，伊也不知道阿豐與阿華有無幫伊
        辦卡等語。
    (四)經查：
      1.就被告己○○被訴如上開二(一)1.之共同行使偽造私文書
        罪嫌及共同詐欺取財罪嫌部分：
        (1)被告己○○曾交付其國民身分證予共同被告辛○○，
          嗣姓名年籍不詳之人有檢附如附表二所示之文件，向
          如附表二所示之銀行申辦如附表二所示之信用卡、現
          金卡，業據被告己○○供述在卷，並有如附表二所示
          之文件在卷可資佐證，是此部分之事實堪以認定。
        (2)公訴人認被告己○○有共同行使偽造私文書及共同詐
          欺取財之犯行，乃以如附表二所示之文件作為所憑之
          證據。然前開資料，至多僅能證明有姓名年籍不詳之
          人有以被告己○○之名義檢附如附表二所示之文件分
          別向如附表二所示之銀行申辦信用卡、現金卡，嗣後
          有准予核發信用卡、現金卡予被告己○○之事實，尚
          不能證明以偽造之儂興公司之各類所得扣繳暨面扣繳
          憑單及薪資單申請信用卡、現金卡之行為即為被告葉
          永健所為，乃至被告己○○有無行使偽造私文書、詐
          欺取財之故意及與該姓名年籍不詳之人間具有共同行
          使偽造私文書、共同詐欺取財之犯意聯絡。
        (3)又被告己○○於本院審理時供稱：「（你有從辛○○
          那邊拿到錢多少錢？）辛○○第一次給1000元，過了
          幾天後又給我500元」、「（後來辛○○有將身分證
          還給你嗎？）有，辛○○影印完後馬上就將身分證還
          給我了」、「（除了身分證外還有拿其他證件嗎？）
          沒有」、「（為什麼要拿身分證給他，要做何用途？
          ）因為辛○○會給我錢讓我去吃飯」、「（辛○○拿
          了你身分證之後，是要去辦什麼事情？）只有說會給
          我錢吃飯，沒有說要做什麼」、「（你現在知道你的
          身分證被拿去做什麼？）我不知道」、「（你的身分
          證被辛○○拿去申請信用卡、現金卡，這件事情你知
          道嗎？）我陪辛○○去銀行辦卡及辦存摺，我有看到
          存摺被辛○○拿走，但是我沒有看到及拿到現金卡或
          信用卡（手語通譯數次翻譯後，被告己○○為上開回
          答）」、「（後來你知道身分證被拿去作什麼事情嗎
          ？）起初我不知道，隔了約三、四個月之後我才知道
          」、「（你陪辛○○去銀行辦存摺及辦卡時，就知道
          是要去辦現金卡、信用卡的嗎？）我不知道，都是劉
          宗林在辦，我只是陪辛○○去（手語通譯數次翻譯後
          ，被告己○○為上開回答）」、「（為什麼被告葉永
          健沒有辦法針對問題回答？）通譯丙○○先生答（我
          認為還可以），通譯癸○○女士答（被告己○○有時
          候會答非所問）」、「（99年1月8日你與被告己○○
          溝通情形跟今天一樣嗎？）指定辯護人庚○○律師答
          （我的認知是在事務所的狀況比今天還好」、「審判
          長對被告己○○諭知：被告己○○你是被告，得以
          行使緘默權，但是如果要行使緘默權應該明白向法庭
          表示：若全部案子審判完畢後發現，你不針對問題
          來回答是故意的，若最後這個案子是有罪之認定時，
          這部分將成參考依據」、「（被告己○○你明白以上
          這二點嗎？）指定辯護人庚○○律師稱（請庭上准予
          讓我先與被告葉永溝通，請其放輕鬆並準確回答）」
          、「審判長諭知：同意，並讓辯護人透過手語通譯與
          被告己○○溝通上開事項」、「（你有在儂興實業有
          限公司上班嗎？）沒有」、「（你有去聯邦銀行、國
          泰世華銀行、寶華銀行、新光銀行申請信用卡、現金
          卡嗎？）都沒有」、「（你在94年間有去過上開這幾
          家銀行嗎？）沒有」、「（你有拿到、使用過這幾家
          銀行的現金卡、信用卡嗎？）都沒有」、「（當時你
          把身分證拿給辛○○去影印，劉有告訴你是要去銀行
          辦現金卡、信用卡嗎？）沒有」、「（通譯癸○○女
          士你與被告己○○溝通時，被告己○○回答沒有，好
          像要溝通很久，是怎麼回事？）通譯癸○○女士答（
          因為被告己○○答非所問，通譯丙○○先生要不斷與
          他溝通）」、「（一直要到什麼時候，你才知道劉宗
          林是將你身分證拿去辦現金卡、信用卡？）四個月」
          、「（四個月是指將身分證交給辛○○後四個月嗎？
          ）對，四個月後，因為我同時收到銀行通知及電話繳
          費通知，我才知道這件事，我也嚇了一跳」、「（知
          道之後，你有找誰處理了嗎？）我去問辛○○怎麼回
          事，辛○○回答我說『你不要管，全部我負責好了』
          」、「（你收到銀行通知後，才知道並確認你的身分
          證被辛○○拿去辦現金卡、信用卡？）是」、「（當
          初你把身分證讓辛○○拿去影印，你有無懷疑辛○○
          會拿去辦現金卡、信用卡？）不知道」、「（你當初
          把身分證讓辛○○拿去影印，你認為辛○○是要拿去
          做什麼？）不知道就借給他了，我沒有問辛○○」、
          「（你當初把身分證讓辛○○拿去影印，你有無懷疑
          、擔心辛○○會拿去做犯法的事情？）都沒有懷疑，
          直到收到銀行通知單及電話繳費單才知道」、「（到
          現在為止你曾經使用過現金卡、信用卡嗎？）都沒有
          使用過」、「（信用卡是什麼？）不知道」、「（現
          金卡是什麼？）不知道」、「（剛剛拿給你看到薪資
          證明單及扣繳憑單，你曾經看過嗎？）沒有看過」、
          「（什麼是薪資證明單，你知道嗎？）不知道」、「
          （什麼是扣繳憑單，你知道嗎？）不知道」、「（你
          總共跟辛○○拿了多少錢？）總共2500元」、「（你
          是不是因為沒有錢吃飯，才拿了這些錢？）是」、「
          （你是不是因為沒有錢吃飯，所以只要有錢拿，縱使
          辛○○拿了你身分證去做壞事、違法的事，你也不管
          ，隨他去，無所謂？）通譯癸○○女士稱（被告葉永
          健答非所問），兩位通譯再次跟被告己○○溝通，被
          告己○○回答『是』，後被告己○○又改稱『沒有』
          」、「（你為什麼先回答『是』，後又回答『沒有』
          ？）比了半天，沒有回答問題，又回答『沒有』」、
          「（你瞭解今日兩位通譯所翻譯的內容嗎？你認為今
          天兩位通譯的程度沒有辦法幫你表達、溝通嗎？）不
          知道，比較深的我不清楚」、「（是否還可以找到一
          個能夠翻譯的更好，讓被告己○○更瞭解翻譯內容的
          ？）通譯癸○○女士答（比較深的問題被告己○○可
          能比較難瞭解，有時候被告己○○回答的很模糊，但
          是要找另一個更瞭解被告己○○的手語的通譯可能很
          難找」、「除了現金卡、信用卡對被告己○○比較難
          以瞭解外，其餘都是一些生活化的問題，為什麼被告
          己○○與你們會有溝通的困難？）指定辯護人庚○○
          律師答根據我的觀察被告己○○在我事務所時是比較
          好溝通，但是若針對法律問題或是比較抽象的時候，
          被告己○○可能比較難以理解」、「審判長問通譯戴
          盡妹女士（能否具體說剛剛有哪些問題是被告己○○
          不能夠完全瞭解的？）通譯癸○○女士答（就銀行申
          請信用卡部分，被告己○○就不懂了」、「（為什麼
          ？）關於被告己○○去銀行申請信用卡這個事情，我
          與通譯丙○○先生翻譯的手語被告己○○應該是懂的
          ，但是被告己○○可能不是完全瞭解，因為通譯徐章
          龍先生要跟他比劃很多次，比劃很多次之後，答案還
          是不同」、「（經過兩位通譯多次合併通譯之後，被
          告己○○究竟瞭解多少？）只瞭解一半」、「（究竟
          從辛○○那邊拿了多少錢？為何答辯狀說一次1000元
          ，兩次500元？剛剛又回答2500元，又回答一次1000
          元，一次500元？）第一次給500元，第二次給1000元
          ，第三次給500元，第四次給500元」、「（是否辦一
          張卡拿500元？）第一次給500元，第二次給1000元，
          第三次給500元，第四次給1000元，第五次給500元」
          、「（剛剛這樣回答是確實的嗎？）是」、「（按照
          最後的回答共有五次，所以是不是前後辦五次，每次
          辦一張卡？）兩位通譯與被告己○○溝通很久之後回
          答『共辦三次而已，但是辛○○去我家玩的時候會給
          我錢』」、「（是辦三次，還是辦三次卡？）來我家
          拿身分證去影印共有三次，影印一次就去辦一次」等
          語〔見院卷96年度訴字第932號卷(八)之一頁197至201
          〕。
        (4)依被告己○○上開供述可知，其並不知悉信用卡、現
          金卡之用途為何，則被告己○○將其身分證交付予共
          同被告辛○○時，是否知悉共同被告辛○○及該姓名
          年籍不詳之人欲持以向銀行申請信用卡、現金卡，即
          存有合理之懷疑，另參酌被告己○○供稱其學歷僅有
          小學四年級，及如附表二所示之信用卡、現金卡申請
          書上之『己○○』簽名，與被告己○○當庭以直式、
          橫式各書寫三次之『己○○』簽名〔見院卷96年度訴
          字第932號卷(八)之一頁212〕，亦不相符，是被告葉永
          健將其身分證交付予共同被告辛○○時，是否知悉共
          同被告辛○○及該姓名年籍不詳之人欲持以向銀行申
          請信用卡、現金卡，更存有合理之懷疑。且檢察官並
          未提出其他證據足以證明被告己○○與該姓名年籍不
          詳之人間具有犯意聯絡及行為分擔，是尚難僅憑如附
          表二之信用卡、現金卡係以被告己○○之名義所申請
          ，及被告己○○有交付其所有之國民身分證之行為，
          即遽認被告己○○有詐欺取財、行使偽造私文書之故
          意，乃至與該姓名年籍不詳之人間，具有詐欺取財、
          行使偽造私文書之犯意聯絡，而論以共同正犯。
        (5)況被告犯罪事實之認定，須有積極證據可為佐證，且
          基於被告無自證己罪之義務，尚不能僅以被告辯詞不
          足採，遽爾認定其有犯罪行為之實行，揆諸刑事訴訟
          法及最高法院判例、判決要旨已反覆申明此旨，自應
          為被告己○○有利之認定。
        (6)本件公訴人並未提出其他證據以供本院審酌，並證明
          被告己○○有其他行使偽造私文書及詐欺取財之犯行
          ，不能證明被告己○○之犯罪，依據前述說明，依法
          應為被告己○○無罪之諭知。
      2.就被告乙○○被訴如上開二(一)2.之共同行使偽造私文書
        罪嫌及共同詐欺取財罪嫌部分：
        公訴人認被告乙○○有詐欺取財及行使偽造私文書罪之
        犯行，乃以起訴書之證據並所犯法條欄編號第五十九所
        示之文件作為所憑之證據。然前開資料，並不能證明有
        不詳姓名之人以被告乙○○之名義，持偽造之資料，向
        銀行辦理信用卡、現金卡之事實，是基於無罪推定原則
        ，即不得以共同行使偽造私文書、共同詐欺取財罪相繩
        。又本件公訴人並未提出其他證據以供本院審酌，並證
        明被告乙○○有其他詐欺取財及行使偽造私文書之犯行
        ，既不能證明被告乙○○之犯罪，依據前述說明，依法
        即應為被告乙○○無罪之諭知。
據上論斷，應依刑事訴訟法第299條第1項前段、第301條第1項，
刑法第2條第1項前段、第30條第1項前段、第2項、第339條第1項
、第20條、第74條第1項第1款，修正前刑法第28條、第56條、第
41條第1項前段，刑法施行法第1條之1，廢止前罰金罰鍰提高標
準條例第2條，中華民國九十六年罪犯減刑條例第2條第1項第3款
、第7條、第9條，判決如主文。
本案經檢察官戊○○到庭執行職務。
中    華    民    國    99    年    3     月    2     日
          刑事第二庭    審判長法  官  蘇義洲
                              法  官  童來好
                              法  官  黃瑪玲
以上正本證明與原本無異。
如不服本判決，應於收受本判決後10日內，向本院提出上訴書狀
，並應敘述具體理由。其未敘述上訴理由者，應於上訴期間屆滿
後20日內向本院補提理由書狀（均須按他造當事人之人數附繕本
）「切勿逕送上級法院」。
                              書記官  黃玉秀
中    華    民    國    99    年    3     月    2     日
附錄法條
中華民國刑法第339條
（普通詐欺罪）
意圖為自己或第三人不法之所有，以詐術使人將本人或第三人之
物交付者，處5年以下有期徒刑、拘役或科或併科1千元以下罰金
。
以前項方法得財產上不法之利益或使第三人得之者，亦同。
前二項之未遂犯罰之。
附表一（以被告甲○○名義申請之信用卡及現金卡）：
┌─┬────┬────┬─────┬───────┬────┬─────────┐
│編│申請名義│犯罪時間│銀行名稱  │卡      號    │發卡日  │檢附文件          │
│號│人      │（申請時│          │              │        │                  │
│  │        │間）    │          │              │        │                  │
├─┼────┼────┼─────┼───────┼────┼─────────┤
│1 │甲○○  │93年12月│中國信託  │信用卡        │93.12.22│偽造之申請書      │
│  │        │某日    │          │0000-0000-    │        │（Ｈ3卷P.219）    │
│  │        │        │          │0000-0000     │        │                  │
├─┼────┼────┼─────┼───────┼────┼─────────┤
│2 │甲○○  │93.12.23│中國信託  │現金卡        │93.12.27│偽造之申請書      │
│  │        │        │          │000000000000  │        │（Ｈ3卷P.274）    │
│  │        │        │          │              │        ├─────────┤
│  │        │        │          │              │        │身分證影本        │
│  │        │        │          │              │        │（Ｈ3卷P.326）    │
│  │        │        │          │              │        ├─────────┤
│  │        │        │          │              │        │偽造之寶家利工業股│
│  │        │        │          │              │        │份有限公司93年12月│
│  │        │        │          │              │        │薪資單影本（Ｈ3卷 │
│  │        │        │          │              │        │P.327 ）          │
├─┼────┼────┼─────┼───────┼────┼─────────┤
│3 │甲○○  │94年3月 │新光銀行  │信用卡        │94.03.31│偽造之申請書      │
│  │        │某日    │          │0000-0000-    │        │（Ｄ1-1卷p.317）  │
│  │        │        │          │0000-0000     │        │（Ｈ3卷P.553）    │
│  │        │        │          │              │        ├─────────┤
│  │        │        │          │              │        │身分證影本        │
│  │        │        │          │              │        │（Ｄ1-1卷p.317）  │
│  │        │        │          │              │        │（Ｈ3卷P.553）    │
│  │        │        │          │              │        ├─────────┤
│  │        │        │          │              │        │偽造之寶家利工業股│
│  │        │        │          │              │        │份有限公司93年度扣│
│  │        │        │          │              │        │繳憑單影本（Ｄ1-1 │
│  │        │        │          │              │        │卷                │
│  │        │        │          │              │        │p.318）（Ｈ3卷    │
│  │        │        │          │              │        │P.554）           │
└─┴────┴────┴─────┴───────┴────┴─────────┘
附表二（以被告己○○名義申請之信用卡及現金卡）：
┌─┬────┬────┬─────┬───────┬────┬─────────┐
│編│申請名義│犯罪時間│銀行名稱  │卡      號    │發卡日  │檢附文件          │
│號│人      │（申請時│          │              │        │                  │
│  │        │間）    │          │              │        │                  │
├─┼────┼────┼─────┼───────┼────┼─────────┤
│1 │己○○  │94.06.27│聯邦銀行  │信用卡        │94.07.06│偽造之申請書      │
│  │        │        │          │0000-0000-    │        │（Ｈ3卷P.377）    │
│  │        │        │          │0000-0000     │        ├─────────┤
│  │        │        │          │              │        │身分證影本        │
│  │        │        │          │              │        │（Ｈ3卷P.378）    │
│  │        │        │          │              │        ├─────────┤
│  │        │        │          │              │        │偽造之儂興實業有限│
│  │        │        │          │              │        │公司93年度扣繳憑單│
│  │        │        │          │              │        │影本（Ｈ3卷P.378）│
│  │        │        │          │              │        │                  │
├─┼────┼────┼─────┼───────┼────┼─────────┤
│2 │己○○  │94.03.04│國泰世華  │信用卡        │不明    │偽造之申請書      │
│  │        │        │          │0000-0000-    │        │（Ｄ1-1卷p.580）  │
│  │        │        │          │0000-0000     │        │（Ｈ3卷P.897）    │
│  │        │        │          │              │        ├─────────┤
│  │        │        │          │              │        │偽造之儂興實業有限│
│  │        │        │          │              │        │公司93年度扣繳憑單│
│  │        │        │          │              │        │影本（Ｄ1-1卷p.582│
│  │        │        │          │              │        │）（Ｈ3卷P.899）  │
│  │        │        │          │              │        ├─────────┤
│  │        │        │          │              │        │身分證影本        │
│  │        │        │          │              │        │（Ｄ1-1卷p.581）  │
│  │        │        │          │              │        │（Ｈ3卷P.898）    │
│  │        │        │          │              │        ├─────────┤
│  │        │        │          │              │        │偽造之儂興實業有限│
│  │        │        │          │              │        │公司94年2月薪資單 │
│  │        │        │          │              │        │影本（Ｄ1-1卷p.583│
│  │        │        │          │              │        │）（Ｈ3卷P.900）  │
├─┼────┼────┼─────┼───────┼────┼─────────┤
│3 │己○○  │94.03.21│寶華銀行  │信用卡        │94.04.22│偽造之申請書      │
│  │        │        │          │0000-0000-0000│        │（Ｄ1-1p.255）    │
│  │        │        │          │-5501         │        │（Ｈ3卷P.460）    │
│  │        │        │          │              │        ├─────────┤
│  │        │        │          │              │        │身分證影本        │
│  │        │        │          │              │        │（Ｈ3卷P.462）    │
│  │        │        │          │              │        │                  │
│  │        │        │          │              │        ├─────────┤
│  │        │        │          │              │        │偽造之儂興實業有限│
│  │        │        │          │              │        │公司93年度扣繳憑單│
│  │        │        │          │              │        │影本（Ｈ3卷P.463）│
│  │        │        │          │              │        │                  │
├─┼────┼────┼─────┼───────┼────┼─────────┤
│4 │己○○  │94.03.21│寶華銀行  │現金卡        │94.04.15│偽造之申請書      │
│  │        │        │          │000-000-00000 │        │（Ｄ1-1p.256）    │
│  │        │        │          │-4            │        ├─────────┤
│  │        │        │          │              │        │身分證影本        │
│  │        │        │          │              │        │（Ｄ1-1p.257）    │
├─┼────┼────┼─────┼───────┼────┼─────────┤
│5 │己○○  │94年4月 │新光銀行  │信用卡        │94.04.20│偽造之申請書      │
│  │        │間某日  │          │0000-0000-    │        │（Ｄ1-1卷p.274）  │
│  │        │        │          │0000-0000     │        │（Ｈ3卷P.527）    │
│  │        │        │          │              │        ├─────────┤
│  │        │        │          │              │        │身分證影本        │
│  │        │        │          │              │        │（Ｄ1-1卷p.274）  │
│  │        │        │          │              │        │（Ｈ3卷P.527）    │
│  │        │        │          │              │        ├─────────┤
│  │        │        │          │              │        │偽造之儂興實業有限│
│  │        │        │          │              │        │公司93年度扣繳憑單│
│  │        │        │          │              │        │影本（Ｄ1-1卷p.275│
│  │        │        │          │              │        │）（Ｈ3卷P.528）  │
└─┴────┴────┴─────┴───────┴────┴─────────┘

司法院資訊處製作；財團法人民間司法改革基金會備份。
